【裁判字號】    89,上,529
【裁判日期】    890905
【裁判案由】    給付工程款
【裁判全文】
臺灣高等法院民事判決  八十九年度上字第五二九號
      上  訴  人  甲○○
      訴訟代理人  黃榮謨律師
      複 代理 人  蔡順雄律師
      被 上訴 人  乙○○      住台北市○○路一０二巷二０號三樓
右當事人間給付工程款事件，上訴人對於中華民國八十九年三月二十二日臺灣臺北地
方法院八十七年度訴字第二二一八號第一審判決提起上訴，本院判決如左：
      主      文
原判決命上訴人給付之利息，超過自民國八十六年六月十七日起算部分，及該部分假
執行之宣告均廢棄。
右廢棄部分，被上訴人在第一審之訴及假執行之聲請均駁回。
其餘上訴駁回。
第二審訴訟費用由上訴人負擔。
      事      實
甲、上訴人方面：
一、聲明：(一)原判決不利上訴人部分廢棄。(二)廢棄部分，駁回被上訴人在第一審之訴
    及其假執行之聲請。
二、陳述：除與原判決記載相同者外，補稱略以：
    (一)八十六年六月十四日之決議內容，仍不失為發起人間就「股款連帶認繳」一事
      互相合致之法律行為，依民法第一百十二條規定，該工程款抵繳股款之決議仍
      為有效。
    (二)被上訴人既同意以工程款抵繳股款，亦即將系爭工程款（承攬報酬）債權，讓
      與迪迪公司作為對迪迪公司所負股款連帶認繳之抵充，並已通知上訴人，而生
      債權讓與之效力。
乙、被上訴人方面：
一、聲明：駁回上訴。
二、陳述：除與原判決記載相同者外，補稱略以：
    八十六年六月十四日之股東會決議無效。況上訴人於會議次日即反悔，以存證信
    函推翻股東會決議。
      理      由
一、被上訴人起訴主張：伊承攬上訴人在台北市○○路○段一五一巷三十六號地下一
    樓兒童遊戲區工程，完工後上訴人尚積欠工程尾款一百五十萬元未付，為此請求
    上訴人如數給付及給付遲延利息之判決。上訴人則以：伊並非工作物（遊樂場）
    之定作人，被上訴人為迪迪公司發起人之一，由於代表順英公司之股東未繳股款
    九百萬元，迪迪公司之股東遂在八十六年六月十四日之股東會決議增資，被上訴
    人同意以系爭一百五十萬元工程款充抵股款，自不得再向伊請求等上開情詞資為
    抗辯。
二、被上訴人主張伊承攬上訴人之工程，業據提出合約書一紙為證，惟上訴人於原審
    八十七年七月三日第一次開庭時起之歷次審理及其所具書狀均堅決否認合約書上
    之簽名真正。原法院遂歷經年餘蒐集有關資料送請憲兵學校鑑定，該校於八十九
    年二月十五日始函復鑑定結果認合約書上上訴人之簽名筆跡，與上訴人平日之字
    跡、前後二次當庭簽名之字跡書寫之個性、慣性、特徵、筆劃關連及組織方式均
    相同，有該校八十九年二月十五日（八九）執正字第０七五０號函附鑑定書在卷
    可憑，足見被上訴人提出之合約書確係兩造所簽署，上訴人否認簽名之真正，顯
    屬虛偽，亦有拖延訴訟之嫌。按當事人互相表示意思一致者，無論其為明示或默
    示，契約即為成立。當事人對於必要之點，意思一致，而對於非必要之點，未經
    表示意思者，推定其契約為成立，關於該非必要之點，當事人意思不一致時，法
    院應依其事件之性質定之，民法第一百五十三條定有明文。經查前開合約書內，
    已就兩造間對於工程之內容、地點、範圍、價款及支付方式為意思表示之合致，
    上訴人亦不否認被上訴人對於系爭工程業已施工，則上訴人抗辯兩造未於契約末
    尾簽名及簽署日期均無礙契約之成立。是被上訴人主張伊承做上訴人定作之系爭
    工程之事實，堪予認定。上訴人空言否認其非定作人云云，自非可採。
三、次查上訴人抗辯迪迪公司曾開股東會議，被上訴人並不否認其內容及簽名之真正
    ，是被上訴人確已同意以其應收工程款一五０萬元抵充股金云云；惟查被上訴人
    主張系爭合約書之債務人為上訴人，與迪迪公司係不同之人格主體，不生彼此債
    務抵銷之問題等語，按個人與公司法人為不同之權利義務主體，被上訴人上開主
    張委無不合，自不生上訴人所稱抵銷之問題。又原法院認上訴人所指迪迪公司八
    十六年六月十四日股東會議，最後決議時，僅有張慶耀、洪東明及乙○○在場，
    上訴人於晚間到場同意，已非參與股東會之決議，而係追認之性質，故參與該公
    司八十六年六月十四日股東會之股東股份既未逾越發行股份之二分之一，其決議
    自始無效，是上訴人以無效股東會決議為抵銷之抗辯，自非可採等情，洵無不合
    。上訴人上訴意旨就此亦未再事爭執或指摘。
四、上訴意旨略以：被上訴人為迪迪公司之發起人，對於該公司股東認股後未實際繳
    納之股款，負連帶認繳之義務。迪迪公司八十六年六月十四日股東會決議縱令無
    效，惟有關「股款連帶認繳」之決議內容，究其性質仍不失為發起人間基於平行
    與協同之意思表示相互合致成立之法律行為，仍屬有效。茲被上訴人既同意以工
    程款充股款，其本意即有將系爭工程款（承攬報酬）債權讓與迪迪公司作為對迪
    迪公司所負股款連帶認繳之抵充，而前揭債權讓與之表示亦已通知上訴人，依民
    法第二百九十七條規定，已生債權讓與之效力，是被上訴人自無權再向上訴人請
    求工程款云云。第查本院向臺北市政府建設局調得迪迪公司登記案卷，被上訴人
    固與張慶耀等計七位自然人為迪迪公司之發起人（上訴人不在其列、亦無順英公
    司之名），但依卷附迪迪公司章程、發起人會議紀錄、股東名簿、登記資本額查
    核報告書、迪迪公司在聯邦銀行之存款存摺、資產負債表等之記載，並無任何股
    東未認足股份或已認而未繳股款之情事，上訴人指被上訴人在迪迪公司八十六年
    六月十四日股東會上同意連帶認繳順英公司所認而未繳之股款，顯與上開登記案
    卷不符，並為被上訴人所否認，上訴人又未能舉出積極具體證據以實其說，自無
    可採。從而亦不發生上訴人所指平行或協同之意思表示相互合致以認繳順英公司
    所認而未繳股款之問題。再者，上訴人主張被上訴人本意即有將系爭工程款（承
    攬報酬）債權讓與迪迪公司作為對迪迪公司所負股款連帶認繳之抵充，而前揭債
    權讓與之表示亦已通知上訴人，依民法第二百九十七條規定，已生債權讓與之效
    力云云，亦為被上訴人所否認，復無證據積極證明，殊無可取。
五、綜上所述，上訴人基於兩造系爭契約既尚有一百五十萬元未給付被上訴人，被上
    訴人請求上訴人如數給付並加計自起訴狀繕本送達翌日即八十七年六月十八日起
    至清償日止之法定遲延利息，為有理由，應予准許。原審就此部分為被上訴人勝
    訴判決，並依兩造聲請分別酌定相當之擔保金為准免假執行之宣告，經核並無違
    誤，此部分上訴非有理由，應予駁回。至逾此部分之利息請求，並無依據，原審
    將上訴人收受起訴狀繕本之日期誤為六月七日而判命上訴人給付，自有未合，應
    予廢棄改判如主文第二項所示。
六、據上論結：本件上訴為一部有理由，一部無理由，依民事訴訟法第四百四十九條
    第一項、第四百五十條、第七十九條但書，判決如主文。
中      華      民      國    八十九    年      九      月      五      日
                              民事第十四庭
                                  審判長法  官  張  劍  男
                                        法  官  蘇  芹  英
                                        法  官  陳  筱  珮
右正本係照原本作成。
上訴人如不服本判決，應於收受送達後二十日內向本院提出上訴書狀，其未表明上訴
理由者，應於提出上訴後二十日內向本院補提理由書狀（均須按他造當事人之人數附
繕本）上訴時應提出委任律師或具有律師資格之人之委任狀；委任有律師資格者，另
應附具律師及格證書及釋明委任人與受任人有民事訴訟法第四百六十六條之一第一項
但書或第二項（詳附註）所定關係之釋明文書影本。
被上訴人不得上訴。
中      華      民      國    八十九    年      九      月      七      日
                                        書記官  高  澄  純
附註：
民事訴訟法第四百六十六條之一（第一項、第二項）
對於第二審判決上訴，上訴人應委任律師為訴訟代理人。但上訴人或其法定代理人具
有律師資格者，不在此限。
上訴人之配偶、三親等內之血親、二親等內之姻親，或上訴人為法人、中央或地方機
關時，其所屬專任人員具有律師資格並經法院認為適當者，亦得為第三審訴訟代理人
。


司法院資訊處製作；財團法人民間司法改革基金會備份。
